【裁判字號】    95,台上,4223
【裁判日期】    950803
【裁判案由】    貪污
【裁判全文】
最高法院刑事判決            九十五年度台上字第四二二三號
    上  訴  人  甲○○
                        在押.
    選任辯護人  張智剛律師
    上  訴  人  乙○○
                        2弄1.
    選任辯護人  鄭金溪律師
上列上訴人等因貪污案件，不服國防部最高軍事法院中華民國九
十五年六月六日上訴判決（九十五年上重訴字第一號，起訴案號
：國防部高等軍事法院檢察署軍事檢察官九十四年愛偵字第三二
號），提起上訴，本院判決如下：
    主  文
原判決撤銷，發回國防部最高軍事法院。
    理  由
本件原判決認定上訴人甲○○於民國九十一年十一月一日至九十
四年二月十五日，原任職國防部聯合後勤司令部兵工整備發展中
心（下稱兵整中心）工務處處長，兼兵整中心執行長，負責綜理
兵整中心各項軍品購案之生產、翻修、零附件自製工作計畫擬定
、執行、管制及成效檢討，製造用料籌購工作計畫擬定、翻修及
零附件用料需求審查、申請、撥發、餘料繳回及倉儲管理、單品
委商試製等業務；上訴人乙○○於八十九年六月十六日至九十四
年七月二十八日，原任職兵整中心工務處中校副處長，負責襄助
處長綜理該處各項業務之遂行，均係依據陸海空軍軍官士官任官
條例、陸海空軍軍官士官任職條例、陸海空軍軍官士官服役條例
等法令從事於公務之人員。(一)、乙○○與駿逸工業股份有限公司
（下稱駿逸公司）股東張光明係軍中舊識，張光明退伍後從事戰
、甲、砲車零組件之生產、進口等業務，知悉乙○○在兵整中心
任職，為獲取該中心相關購案預算金額等訊息，遂基於行賄意思
，自九十一年七月至九十四年六月止，於每月二十日左右，在不
特定地點，給付乙○○新台幣（下同）五萬元，乙○○明知張光
明為兵整中心競標購案之廠商及其行賄目的，竟基於對職務上之
行為收受賄賂及不正利益之概括犯意，連續收受賄款共一百八十
萬元。其間張光明為達掌握購案內容（主要為不對外公開之購案
預算金額）、進度等事項，方便與乙○○通聯，遂代其支付行動
電話通訊費，迄九十四年七月間止，乙○○計獲得免支付行動電
話通訊費之不正利益四萬三千二百二十一元。乙○○復於九十四
年一月十四日，在張光明位於台中市住處，收受張光明交付之賄
款二十萬元。乙○○於收受上述賄款及不正利益期間，利用職務
上處理內購物資申請、生管室資訊網路及內部單位間會稿等機會
，而知悉兵整中心如原判決事實欄一所載八筆購案之預算金額後
，於九十三年十月四日十二時五十九分許至同日十四時四分許，
以行動電話向張光明告知該八筆購案預算金額。(二)、張光明為獲
取兵整中心相關購案預算金額等訊息，及方便各項產品能儘速在
兵整中心翻修廠測試安裝，遂基於行賄之意思，透過乙○○之引
介認識甲○○，甲○○明知張光明為兵整中心競標購案之廠商，
竟因該處無行政事務費可供其運用，而心生籌措經費之動機，而
起對於職務上之行為收受賄賂之概括犯意，自九十三年一月起至
九十四年一月十五日止連續三次，在其兵整中心辦公室各收受張
光明所交付之賄款十萬元，共計收受賄款三十萬元。復於九十四
年二月間之農曆春節前某日，在其兵整中心辦公室內收受張光明
交付之賄款二十萬元。甲○○調任兵整中心翻修廠廠長後，張光
明為使甲○○能繼續在購案上予以協助，及方便各項產品儘速在
兵整中心翻修廠測試安裝，於九十四年四月間某日，在台中市紅
門鐵板燒餐廳與甲○○聚餐時，交付賄款二十萬元予甲○○，甲
○○亦基於同一概括犯意予以收受。乙○○總計收受賄款及不正
利益二百零四萬三千二百二十一元；甲○○總計收受賄款七十萬
元，彼等二人均於偵查中自白並自動繳交全部所得財物等情。因
而撤銷初審判決，改判論處甲○○依據法令從事公務之人員，連
續對於職務上之行為，收受賄賂罪刑；乙○○依據法令從事公務
之人員，連續對於職務上之行為，收受賄賂及不正利益罪刑，固
非無見。
惟查：(一)、依法應於審判期日調查之證據雖已調查，而其內容未
明瞭者，即與未經調查無異，如遽行判決，仍屬應於審判期日調
查之證據而未予調查，尚不得遽對被告為有利或不利之認定。又
貪污治罪條例第五條第一項第三款賄賂罪中所稱職務上之行為，
係指公務員於其職務範圍內所應為或得為之行為；而同條例第四
條第一項第五款所謂違背職務之行為，則係指在其職務範圍內，
不應為而為或應為而不為者而言。原判決事實欄認定記載：……
張光明為達掌握購案內容（主要為不對外公開之購案預算金額）
及進度等事項（原判決第三頁第四至五行），……乙○○於收受
如原判決事實欄一所載賄款及不正利益期間，利用職務上處理內
購物資申請、生管室資訊網路及內部單位間會稿等機會，知悉兵
整中心如原判決事實欄一所載八筆購案之預算金額後，於九十三
年十月四日十二時五十九分許至同日十四時四分，以行動電話向
張光明告知上開八筆購案預算金額（原判決第三頁第十一至二十
三行）等情，苟屬無訛，其是否認定乙○○將不對外公開之上開
八筆購案預算金額，以行動電話向張光明告知？而苟乙○○將不
對外公開之上開八筆購案預算金額，以行動電話向張光明告知，
則乙○○所為是否非屬其職務範圍不應為而為，即尚非全無疑義
，仍待調查釐清。而上情與本件事實如何及如何為法律之適用攸
關，自應詳予調查釐清論述說明。原審就上情未詳予調查釐清論
述說明，逕認乙○○所為係犯貪污治罪條例第五條第一項第三款
對於職務上之行為收受賄賂罪，其查證未盡且理由欠備，遽行判
決，尚嫌速斷，其審理猶有未盡。(二)、有罪判決書所記載之犯罪
事實，為論罪科刑適用法律之基礎，故凡與適用法令有關之重要
事項，必須詳加認定，明確記載，然後於理由內敘明認定犯罪事
實所憑之證據及認定之理由，始足為適用法令之依據。(1)、貪污
治罪條例第五條第一項第三款之對於職務上之行為，收受賄賂或
其他不正利益罪，其所稱職務上之行為，係指公務員於其職務範
圍內所應為或得為之行為，且須所收受之賄賂或其他不正利益，
與公務員之職務行為具有對價之關係，始足構成。原判決事實欄
二記載：張光明為獲取兵整中心相關購案預算金額等相關訊息，
並為方便各項產品能儘速在兵整中心翻修廠測試安裝，遂本於行
賄之意思，透過乙○○之引介認識甲○○，甲○○明知張光明為
兵整中心競標購案之廠商，竟因該處無行政事務費可供其運用，
而心生籌措經費之動機，而起對於職務上之行為收受賄賂之概括
犯意，先後收受由張光明交付如原判決事實欄二所載之賄款等情
，苟屬無訛，其是否認定張光明係為獲取兵整中心相關購案預算
金額等相關訊息，並為方便各項產品能儘速在兵整中心翻修廠測
試安裝，交付如原判決事實欄二所載之賄款與甲○○；甲○○則
係因兵整中心工務處無行政事務費可供其運用，為籌措兵整中心
工務處之經費而收受上開賄款？而苟張光明係為獲取兵整中心相
關購案預算金額等相關訊息，並為方便各項產品能儘速在兵整中
心翻修廠測試安裝，交付如原判決事實欄二所載之賄款與甲○○
，然甲○○則係因兵整中心工務處無行政事務費可供其運用，為
籌措兵整中心工務處之經費而收受上開賄款，則張光明之交付賄
款與甲○○之職務行為，其間是否具有對價關係，尚非全無疑義
。原判決就上開事實之認定記載並非明確，逕認甲○○所為係犯
貪污治罪條例第五條第一項第三款之對於職務上之行為收受賄賂
罪，其適用法律是否有當，本院無從判斷，已有未合。又原判決
事實欄一認定記載相關八項購案預算金額，均係乙○○以行動電
話告知張光明等情，苟屬無訛，則甲○○究竟於其職務範圍內應
為或得為何種行為，其與收受張光明交付如原判決事實欄二所載
賄款間，具有何對價之關係，原判決事實欄所為之認定記載亦非
明確，其不足為適用法律之依據，亦有未洽。(2)、原判決事實欄
二認定記載：……甲○○因兵整中心工務處無行政事務費可供其
運用，心生籌措經費之動機，而對於職務上之行為收受如原判決
事實欄二所載之賄款；於理由欄論述說明：甲○○因任職兵整中
心工務處處長期間，該處無行政事務費可供其運用，為籌措經費
而生犯罪動機之原因特殊，與貪墨情事常重在滿足私慾有別，在
客觀上尚足以引起一般同情，足堪憫恕，因認即使宣告法定低度
刑期，猶嫌過重，爰依刑法第五十九條之規定酌量減輕其刑（原
判決第十五頁第二十七行至第十六頁第一行）等情。並未說明其
為上開認定記載及論述說明所依憑之證據及理由為何，其理由欠
備，尚有未合。(三)、有罪之判決書，應記載對被告有利之陳述，
及辯護意旨不採納之理由，為軍事審判法第一百七十六條第二款
所明定。故有罪判決書對於被告有利之辯解及證據，如不加採納
，必須說明其不予採納之理由，否則即難謂無判決不備理由之違
誤。是軍事法院應於審判期日就被告否認犯罪所為有利之辯解事
項與證據，予以調查，而於有罪判決理由內詳加論列，否則率行
判決，即屬於法有違。(1)、原判決事實欄一認定：乙○○於收受
賄款及不正利益期間，利用職務上處理內購物資申請等機會，知
悉如原判決事實欄一所載之八筆購案預算金額後，以行動電話將
該八筆購案預算金額告知張光明等情，為乙○○所否認，並具狀
辯稱：依八項購案內容統計表之內容顯示，該八項購案均載明資
料時間係九十三年九月二十四日，或九十三年九月三十日，開標
日期或為九十三年九月三十日，或為九十三年十月八日，或為九
十三年十月五日。其時間均早在乙○○與張光明遭監聽錄音之前
，即乙○○與張光明遭監聽錄音前，上開八項購案均已開標完畢
，足見乙○○與張光明遭監聽錄音內容，其與該八項購案毫無關
係（原審卷第三十九頁），並提出八項購案內容統計表為證（原
審卷第四十三至四十四頁）。乙○○上開辯解及所提出之證據是
否屬實，其與乙○○是否有原判決事實欄一所載之犯行攸關，自
應詳予調查釐清論述說明。原審就上情未詳予調查釐清，復未說
明乙○○上開辯解及所提出之證據，其何以不能為有利乙○○論
斷之理由，其查證未盡且理由欠備，遽行判決，難昭折服。(2)、
甲○○否認其收受如原判決事實欄二所載之賄款，與其職務上之
行為有何對價關係，而乙○○於初審法院具結後證稱：伊幫張光
明在辦公室轉交錢給甲○○三次，伊是考慮到甲○○行政上有需
要，加上單位沒有行政事務費，所以才幫甲○○找錢，伊並未轉
達張光明給錢的目的給甲○○知道（初審卷第二宗第九十至九十
一頁）等情。乙○○上開供述各情是否屬實？苟乙○○上開供述
各情係屬事實，其何以不能為有利甲○○之論斷？原審就上情未
詳予調查釐清，復未論述說明乙○○上開供述各情，其何以不能
為有利甲○○論斷之理由，遽為判決，有欠允當。上訴意旨指摘
原判決不當，非無理由，而其違背法令之情形，影響於事實之認
定，本院無可據以為裁判，應將原判決撤銷，發回原上訴軍事法
院更為審判。又原判決關於不另為無罪諭知部分，基於審判不可
分之原則，併予發回，附此敘明。
據上論結，應依軍事審判法第二百零六條第一項、第一百九十九
條，刑事訴訟法第三百九十七條，判決如主文。
中    華    民    國  九十五  年    八    月    三    日
                      最高法院刑事第一庭
                          審判長法官  董  明  霈
                                法官  林  茂  雄
                                法官  張  祺  祥
                                法官  花  滿  堂
                                法官  陳  世  淙
      本件正本證明與原本無異
                                      書  記  官
中    華    民    國  九十五  年    八    月    十    日
                                                    Ｍ


司法院資訊處製作；財團法人民間司法改革基金會備份。
